---
title: "Likelihood (가능도)"
format:
  revealjs:
    slide-number: true
    footer: 임세희
editor: visual
---








## 이산확률분포

<br />

**이산확률변수**

유한 개이거나 셀 수 있는 값을 갖는 확률 변수

<br />

**이산확률분포**

이산확률변수에 대응되는 확률분포

> 동전을 10번 던졌을 때 앞면이 나오는 횟수에 대한 분포






## 예시 (이항분포) {.smaller}

동전을 10번 던졌을 때 앞면이 나오는 횟수에 대한 분포

<center>

```{r,fig.width = 10}
binomial_df <- data.frame(x = as.factor(0:10),
                          y = dbinom(0:10, 10, 1/2))

library(ggplot2)

ggplot(data = binomial_df, aes(x = x, y = y)) +
  geom_col() +
  labs(x = "앞면이 나온 횟수", y = "확률") +
  theme_bw()
```










## 예시 (이항분포) {.smaller}

y축에 해당하는 값이 **확률**

> $P(X = 4) = {}_{10}C_4 (\frac{1}{2})^4 (\frac{1}{2})^{10-4}=0.205$

<center>

```{r, fig.width = 10}
ggplot(data = binomial_df, aes(x = x, y = y)) +
  geom_col() +
  labs(x = "앞면이 나온 횟수", y = "확률") +
  theme_bw() +
  annotate("text", x = 5, y = 0.22, label = "0.205", col = "black", size = 8)
```













## 연속확률분포

<br />

**연속확률변수**

무한 개의 셀 수 없는 값을 갖는 확률 변수

<br />

**연속확률분포**

연속확률변수에 대응되는 확률분포

> 임의로 하나의 실수를 뽑았을 때 그 실수 값에 대한 분포









## 예시 (균일분포) {.smaller}

임의로 하나의 실수를 뽑았을 때 그 실수 값에 대한 분포

-   1과 6 사이에 무한히 많은 실수가 존재하기 때문에 특정 사건의 확률은 모두 0이다.

-   5가 뽑힐 확률 $= \frac{1}{\infty} = 0$

<center>

```{r}
x <- seq(0, 7, by = 0.001)
y <- dunif(x, 1, 6)
unif_df <- data.frame(x = x, y = y)

ggplot(data = unif_df, aes(x = x, y = y)) +
  geom_line(size = 0.8) +
  labs(x = "X (뽑힌 실수 값)", y = "f(X)") +
  scale_x_continuous(breaks = 0:7) +
  theme_bw()
```










## 예시 (균일분포) {.smaller}

특정 구간에 속할 **확률** = 그래프의 특정 구간에 속하는 **넓이**

> $P(4 \le X \le 5) = \frac{5-4}{6-1} = 0.2$

<center>

```{r}
ggplot(data = unif_df, aes(x = x, y = y)) +
  geom_rect(xmin = 4, xmax = 5, ymin = -Inf, ymax = 0.2, fill = "skyblue") +
  geom_line(size = 0.8) +
  labs(x = "X (뽑힌 실수 값)", y = "f(X)") +
  scale_x_continuous(breaks = 0:7) +
  theme_bw()
```











## 예시 (정규분포) {.smaller}

표준정규분포

<center>

```{r}
x <- seq(-3, 3, by = 0.02)
y <- dnorm(x, 0, 1)
norm_df <- data.frame(x = x, y = y)

ggplot(data = norm_df, aes(x = x, y = y)) +
  geom_line(size = 0.8) +
  theme_bw() +
  scale_x_continuous(breaks = -3:3) +
  labs(x = "X", y = "f(X)")
```










## 예시 (정규분포) {.smaller}

-   $f(x) = \frac{1}{\sqrt{2\pi}} e^{-\frac{x^2}{2}}$

-   $\int_{0}^{\infty} f(x)dx = \int_{0}^{\infty} \frac{1}{\sqrt{2\pi}} e^{-\frac{x^2}{2}}dx = 0.5$

<center>

```{r}
ggplot(data.frame(x = c(-3, 3)), aes(x)) +
  stat_function(fun = dnorm,
                xlim = c(0, 3),
                geom = "area",
                fill = "skyblue") +
    stat_function(fun = dnorm, size = 0.8) +
  theme_bw() +
  scale_x_continuous(breaks = -3:3) +
  labs(x = "X", y = "f(X)")
```









## 확률과 가능도

<br />

**이산확률분포**

-   확률 = 가능도

<br />

**연속확률분포**

-   확률 ≠ 가능도

-   가능도 = pdf 값









## 가능도 구하기 예시 {.smaller}

<br />

주사위를 3번 던졌을 때 1, 3, 6의 눈이 나왔다.

> 이산확률분포에서 확률 = 가능도

<br />

**가능도 (likelihood)**

$P(X = 1) \times P(X = 3) \times P(X = 6) = \frac{1}{6} \times \frac{1}{6} \times \frac{1}{6} = \frac{1}{216}$












## 가능도 구하기 예시 {.smaller}

<br />

정규분포를 따르는 실수 집단에서 세 개의 실수(0, 1, 2)를 뽑았다.

> 연속확률분포에서 가능도 = pdf 값

<br />

**가능도 (likelihood)**

$f(0) \times f(1) \times f(2) = 0.399 \times 0.242 \times 0.054 = 0.005$

$\hspace{10cm} where \hspace{0.6cm} f(x) = \frac{1}{\sqrt{2\pi}} e^{-\frac{x^2}{2}}$










## 가능도의 필요성 {.smaller}

<br />

모수 추정

:   데이터가 주어졌을 때 가능도를 가장 크게 하는 값으로 모수를 추정













## 가능도의 필요성 {.smaller}

<br />

**예)** 이항분포 $B(4, p)$에서 $p$ 추정   (데이터: 1, 1, 2)

<br />

1.    $p = 0.5$일 때 **가능도**

: $P(X = 1|p = 0.5) \times P(X = 1|p = 0.5) \times P(X = 2|p = 0.5)$

<br />

$={}_{4}C_1 (\frac{1}{2})^1 (\frac{1}{2})^{4-1} \times {}_{4}C_1 (\frac{1}{2})^1 (\frac{1}{2})^{4-1} \times {}_{4}C_2 (\frac{1}{2})^2 (\frac{1}{2})^{4-2} = 0.0234$















## 가능도의 필요성 {.smaller}

<br />

**예)** 이항분포 $B(4, p)$에서 $p$ 추정   (데이터: 1, 1, 2)

<br />

2.    $p = 0.25$일 때 **가능도**

: $P(X = 1|p = 0.25) \times P(X = 1|p = 0.25) \times P(X = 2|p = 0.25)$

<br />

$={}_{4}C_1 (\frac{1}{4})^1 (\frac{1}{4})^{4-1} \times {}_{4}C_1 (\frac{1}{4})^1 (\frac{1}{4})^{4-1} \times {}_{4}C_2 (\frac{1}{4})^2 (\frac{1}{4})^{4-2} = 0.0375$

<br />

#### →   $p = 0.5$보다는 $p = 0.25$일 가능성이 더 높음











## 최대가능도 추정량

(Maximum Likelihood Estimator, MLE)

<br />

가능도를 가장 크게 하는 값을 추정량으로 쓸 때,

그 추정량은 **최대가능도 추정량(MLE)**이다.







## MLE 구하기 {.smaller}

<br />

어떤 사람의 키를 5번 측정했을 때, 그 측정값은 178, 179, 180, 181, 182(cm)이다. 이 사람의 실제 키(모수)를 추정해보자.

-   키에 대해 정규분포 가정
-   정규분포 $N(\mu, \sigma^2)$의 pdf: $\frac{1}{\sqrt{2\pi}\sigma^2} e^{-\frac{(x-\mu)^2}{2\sigma^2}}$


### ↓

<br />

**가능도**

$\frac{1}{\sqrt{2\pi}\sigma^2} e^{-\frac{(178-\mu)^2}{2\sigma^2}} \times \frac{1}{\sqrt{2\pi}\sigma^2} e^{-\frac{(179-\mu)^2}{2\sigma^2}} \times \frac{1}{\sqrt{2\pi}\sigma^2} e^{-\frac{(180-\mu)^2}{2\sigma^2}} \times \frac{1}{\sqrt{2\pi}\sigma^2} e^{-\frac{(181-\mu)^2}{2\sigma^2}} \times \frac{1}{\sqrt{2\pi}\sigma^2} e^{-\frac{(182-\mu)^2}{2\sigma^2}}$






## MLE 구하기 {.smaller}

<br />

$\frac{1}{\sqrt{2\pi}\sigma^2} e^{-\frac{(178-\mu)^2}{2\sigma^2}} \times \frac{1}{\sqrt{2\pi}\sigma^2} e^{-\frac{(179-\mu)^2}{2\sigma^2}} \times \frac{1}{\sqrt{2\pi}\sigma^2} e^{-\frac{(180-\mu)^2}{2\sigma^2}} \times \frac{1}{\sqrt{2\pi}\sigma^2} e^{-\frac{(181-\mu)^2}{2\sigma^2}} \times \frac{1}{\sqrt{2\pi}\sigma^2} e^{-\frac{(182-\mu)^2}{2\sigma^2}}$

<br />

가 최대가 되게 하는 $\mu$값

<br />

$= (178-\mu)^2 + (179-\mu)^2 + (180-\mu)^2 + (181-\mu)^2 + (182-\mu)^2$

<br />

가 최소가 되게 하는 $\mu$값


<br />


*log* 취한 후 미분하여 최소가 되는 값 구하면 **$\mu = 180$**



## MLE 구하기 {.smaller}

<br />

<center>

```{r}
x <- seq(178, 182, by = 0.01)

likelihood <- function(mu) {
  dnorm(178, mu, 1) * dnorm(179, mu, 1) * dnorm(180, mu, 1) * dnorm(181, mu, 1) * dnorm(182, mu, 1)
}
y <- likelihood(x)

ggplot(data = data.frame(x = x, y = y), aes(x = x, y = y)) +
  geom_line(size = 0.8) +
  theme_bw() +
  labs(x = "μ", y = "likelihood")
```




